臺灣高等法院高雄分院刑事裁定
111年度毒抗字第165號
抗  告  人  
即  被  告  陳香蓮


                    居高雄市○○區○○街00○0號          （現於法務部○○○○○○○○○○強制戒治中）
上列抗告人因聲請強制戒治案件，不服臺灣高雄地方法院中華民
國111年4月14日裁定(111年度毒聲字第299號)，提起抗告，本院
裁定如下：
    主  文
抗告駁回。
    理  由
一、原裁定意旨略以：抗告人即被告甲○○（下稱抗告人）因違反
    毒品危害防制條例施用第一、二級毒品案件，於執行觀察、
    勒戒期間，經綜合判斷後認定有繼續施用毒品傾向，因而准
    予檢察官之聲請，命抗告人令入戒治處所強制戒治，期間為
    6個月以上，至無繼續強制戒治之必要為止。但最長不得逾1
    年等旨。
二、本件抗告意旨略以：法務部已經修正傾向評估標準，有關毒
    品犯罪相關司法紀錄與其它犯罪相關紀錄，認與有無繼續施
    用毒品傾向無關連性，以此作為是否有繼續施用毒品傾向顯
    有擅斷、濫權，刑事法庭以109年11月18日為變更，並於110
    年3月26日生效。又抗告人已經知錯，希望能給一次機會，
    早日回家照顧中風的父親，抗告人有正當工作，去戒治會造
    成家裡經濟危機，為此提起抗告。
三、按「《第1項》犯施用第一級毒品之罪者，檢察官應聲請法院
    裁定，令被告入勒戒處所觀察、勒戒，其期間不得逾2月；《
    第2項後段》觀察、勒戒後，檢察官依據勒戒處所之陳報，認
    受觀察、勒戒人有繼續施用毒品傾向者，檢察官應聲請法院
    裁定令入戒治處所強制戒治，其期間為6個月以上，至無繼
    續強制戒治之必要止，但最長不得逾1年；《第3項》依前項規
    定為觀察、勒戒或強制戒治執行完畢釋放後，三年後再犯第
    十條之罪者，適用前二項之規定」，毒品危害防制條例第20
    條第1項、第2項後段、第3項分別定有明文。又按「勒戒處
    所應注意觀察受觀察、勒戒人在所情形，經醫師研判其有或
    無繼續施用毒品傾向後，至遲應於觀察、勒戒期滿之15日前
    ，陳報該管檢察官或少年法院（庭）」，觀察勒戒處分執行
    條例第8條第1項亦定有明文。依據上開規定，受觀察、勒戒
    人有無繼續施用毒品之傾向，係由醫師研判。而有無繼續施
    用毒品傾向之評估標準，乃以受觀察、勒戒人之觀察、勒戒
    後之結果，併參酌觀察、勒戒前之各種情況，作為評估之依
    據。依法務部訂頒之「有無繼續施用毒品傾向評估標準評分
    說明手冊」，其判斷準則係以「前科紀錄與行為表現」、「
    臨床評估」及「社會穩定度」三大項合併計算總分，每一大
    項皆有靜態因子與動態因子評分，靜態因子分數總分在60分
    （含）以上者，評估為「有繼續施用毒品傾向」；在60分以
    下者，若與動態因子相加總分在60分（含）以上，亦為「有
    繼續施用毒品傾向」；相加總分不足60分者，評估為「無繼
    續施用毒品傾向」。而其中：
　1.「前科紀錄與行為表現」係評估毒品犯罪相關司法紀錄、首
    次毒品犯罪年齡、其他犯罪相關紀錄、入所時尿液毒品檢驗
    、所內行為表現等因素。
　2.「臨床評估」係評估物質使用行為、合法物質濫用、使用方
    式、使用年數、精神疾病共病（含反社會人格）、臨床綜合
    評估（含病識感、動機、態度、就醫意願）等因素。
　3.「社會穩定度」則係評估工作、家庭等因素。
　　是故，受觀察、勒戒人有無繼續施用毒品傾向，係依具體個
    案之臨床實務及相關事證綜合判定，有其專業性，且衡酌強
    制戒治之目的，係為協助施用毒品者戒斷毒品之心癮及身癮
    所為之保安處分，而上開評估標準係適用於每一位受觀察、
    勒戒處分之人，具一致性、普遍性、客觀性，倘其評估由形
    式上觀察，並無計算錯誤或裁量濫用等明顯違法、不當之情
    事，法院應予尊重。
四、經查：
㈠、抗告人因施用第一、二級毒品，先經原審裁定將其送觀察、
    勒戒後，經法務部○○○○○○○○○○附設觀察勒戒所認有繼續施用
    毒品之傾向，有法務部○○○○○○○○○○函文及所附「有無繼續施
    用毒品傾向評估名冊」、「有無繼續施用毒品傾向證明書」
    及有「無繼續施用毒品傾向評估標準表」（毒偵卷211至212
    頁、213頁、214頁）在卷可稽。經核上開抗告人之評估紀錄
    ，除詳列各項靜態因子、動態因子之細目外，並定有各項配
    分、上限等具體標準，由醫師本於專門學識經驗，依據臨床
    實務及相關具體情節，評估其人格特質、臨床徵候、環境因
    素等項目，而為綜合判斷，具有實證依據及客觀評比標準，
    且各項分數之彙算亦無錯漏，總分為70分。已達法務部訂頒
    應評估為「有繼續施用毒品傾向」之標準，而上開判定結果
    係依主管機關訂頒之評估基準進行，由專業醫師所為之專業
    判斷，在客觀上並無逾越裁量標準，是上述判定抗告人有繼
    續施用毒品之傾向，依形式上觀察尚屬客觀中立，並無計算
    錯誤或裁量濫用等明顯違法、不當之情事，而可採信。　　
㈡、又，上述有無繼續施用毒品傾向之評估標準，法務部前曾為
    因應毒品危害防制條例之修正及109年11月18日最高法院刑
    事大法庭109年度台上大字第3826號裁定意旨，於110年3月2
    6日以法矯字第11006001760號函修正頒布「有無繼續施用毒
    品傾向評估標準紀錄表」、「有無繼續施用毒品傾向評估標
    準評分說明手冊」，而抗告人所適用者即是此於110年3月26
    日修正頒佈之評估標準，此觀抗告人上述評估紀錄自明。又
    該次修正並未將「前科紀錄與行為表現」項中之毒品犯罪相
    關司法紀錄及其他犯罪相關紀錄刪除不予考量（係就不論是
    毒品犯罪或其他犯罪相關紀錄，皆修正為上限10分），又將
    施用毒品者視為「病人」之治療處遇程序中，受觀察、勒戒
    者之毒品犯罪、首次毒品犯罪年齡、其他犯罪相關前科紀錄
    及過去之物質使用情形等，客觀上反應出受觀察、勒戒者沾
    染毒品之種類、時間、毒癮程度、行為態樣、外在影響環境
    、可能肇因或誘發其他犯罪等情狀，自足以作為評估受觀察
    、勒戒者是否有繼續施用毒品傾向之參考標準之一，故將施
    用毒品者過去情形列為評分項目，有其本質考量及合理之關
    連性，為評估有無繼續施用傾向而為決定是否應施予強制戒
    治之必要，故而抗告人辯稱：以法務部上述評估標準修正已
    去除前科紀錄部分，不應將此無關連性因素列入抗告人有無
    繼續施用毒品傾向考量等語，自有誤會。又上述評估業已考
    量抗告人具有全職工作、與家人同住等因素，有「社會穩定
    度」部分評估可佐（抗告人社會穩定度評分為0），至其個
    人家庭照護或經濟需求等狀況，則非是否裁定令抗告人入戒
    治處所施以強制戒治所應審酌之事項，抗告意旨以此指摘原
    裁定不當，亦乏其據。故抗告人上述所辯，均無可採。
五、綜上所述，抗告人既受有前揭評估認有繼續施用毒品傾向，
    且該評估由形式上觀察，並無擅斷或濫權等明顯不當之情事
    ，原審因而依檢察官聲請，適用毒品危害防制條例第20條第
    3項、第2項後段之規定，裁定令入戒治處所施以強制戒治，
    其期間為6個月以上，至無繼續強制戒治之必要為止，但最
    長不得逾1年，經核並無不合。從而，抗告人以前詞提起抗
    告，請求撤銷原裁定，為無理由，應予駁回。
據上論結，應依刑事訴訟法第412條，裁定如主文。
中　　華　　民　　國　　111 　年　　5 　　月　　11　　日
　                  刑事第三庭  審判長法  官  吳進寶
                                      法  官  方百正  
                                      法  官  陳億芳
以上正本證明與原本無異。
本裁定不得再抗告。
中　　華　　民　　國　　111 　年　　5 　　月　　11　　日
                                      書記官  陳慧玲